【裁判字號】    98,易,2552
【裁判日期】    981203
【裁判案由】    詐欺
【裁判全文】
臺灣臺中地方法院刑事判決              98年度易字第2552號
公  訴  人  臺灣臺中地方法院檢察署檢察官
被      告  甲○○
上列被告因詐欺案件，經檢察官提起公訴（98年度偵字第11435
、13462號），本院判決如下：
    主    文
甲○○幫助意圖為自己不法之所有，以詐術使人將本人之物交付
，處有期徒刑月，如易科罰金，以新臺幣壹仟元折算壹日。
    犯罪事實
一、甲○○可預見金融帳戶係個人理財之重要工具，關係個人財
    產、信用之表徵，一般人收購他人名義之金融帳戶使用，常
    與詐欺取財之犯罪密切相關，且取得他人存摺之目的，在於
    收取贓款及掩飾犯行不易遭人追查，又對於提供帳戶之行為
    本身，雖無引發他人萌生犯罪之確信，但仍不顧他人所可能
    遭受之危險，竟基於縱若有人持以犯詐欺取財罪亦不違反其
    本意之幫助之犯意，於民國98年2月18日前某日某時，在臺
    中市不詳地點，以不詳代價，將其前向安泰商業銀行臺中分
    行（下稱安泰商銀臺中分行）申請開立帳號00000000000000
    號帳戶存摺、提款卡及密碼，交予不詳姓名年籍之成年人供
    作為詐欺取財之匯款帳戶使用，嗣該不詳年籍姓名之成年人
    於取得甲○○所交付之前開安泰商銀臺中分行帳戶存摺、提
    款卡、密碼後，即與其餘年籍不詳之成年詐騙集團成員共同
    各基於意圖為自己不法之所有之犯意連絡，分別為：(一)於98
    年2月18日17時20分許，由不詳姓名年籍之成年詐騙集團成
    員撥打電話予郭美音，在電話中對郭美音詐稱：郭美音先前
    在網路購物付款方式設定有誤，需依指示至自動櫃員機前操
    作更正等語，致郭美音陷於錯誤，前往臺南縣永康市○○路
    157號「7-11」便利商店之自動櫃員機前，依指示以自動櫃
    員機轉帳方式，匯款新臺幣（下同）2萬912元至甲○○前開
    安泰商銀臺中分行帳戶，隨即遭詐騙集團成員提領一空，後
    郭美音電詢幫忙網路購物之友人詳情，始知受騙。(二)於98年
    2月18日21時，由不詳姓名年籍之成年詐騙集團成員撥打電
    話予乙○○，在電話中對乙○○詐稱：乙○○先前在雅虎奇
    摩拍賣網站購物付款方式設定有誤，需依指示至自動櫃員機
    前操作更正等語，致乙○○陷於錯誤，於同日23時16分，依
    指示以自動櫃員機轉帳方式，匯款新臺幣（下同）1萬9999
    元至甲○○前開安泰商銀臺中分行帳戶，隨即遭詐騙集團成
    員提領一空，乙○○嗣後始發現遭騙。經警據報後循線查獲
    上情。
二、案經臺中市警察局第一分局、臺中市警察局第四分局分別報
    請臺灣臺中地方法院檢察署檢察官偵查起訴，及臺中市警察
    局第四分局報請同署檢察官移送併案審理。
    理    由
壹、證據能力之說明：
    按被告以外之人於審判外之陳述，雖不符前4條（指刑事訴
    訟法第159條之1至第159條之4）之規定，而經當事人於審判
    程序同意作為證據，法院審酌該言詞陳述或書面陳述作成之
    情況，認為適當者，亦得為證據；又當事人、代理人或辯護
    人於法院調查證據時，知有第159條第1項不得為證據之情形
    ，而未於言詞辯論終結前聲明異議，視為有前項之同意，刑
    事訴訟法第159條之5第1項、第2項定有明文。本案被告甲○
    ○就檢察官所提出證據之證據能力，於本院準備程序及審判
    程序中均表示無意見，且迄於言詞辯論終結前亦未聲明異議
    ，自視為同意作為證據，本院審酌各該證據作成時之情況，
    並無非出於任意性或不正之方法，且客觀上亦無不可信之情
    況，亦認為適當，自得為證據。
貳、實體部分：
一、訊據被告甲○○固坦承有申請開立前開安泰銀行臺中分行帳
    戶使用，惟矢口否認有何幫助詐欺取財犯行，辯稱：該安泰
    銀行臺中分行帳戶之存摺、提款卡及密碼是放在機車置物箱
    內遺失，後來其在家裡大掃除時，才發現遺失，因為其先前
    曾因找不到存摺而申請掛失補發後又找到遺失的存摺，所以
    這次遺失後，其就沒有處理，安泰銀行的密碼其寫在存摺上
    等語。惟查：
  (一)被害人郭美音、乙○○因遭詐騙集團成員以網路購物付款方
    式錯誤需以提款卡至自動櫃員機更正為由，各自被騙匯款2
    萬912元、1萬9999元至被告所申請開立之前開安泰銀行臺中
    分行帳戶之情，業據被害人郭美音、乙○○分別於警詢及檢
    察官偵查中指述綦詳，並有安泰銀行臺中分行被告前開帳號
    00000000000000號帳戶開戶資料及交易明細表、郭美音中國
    信託商業銀行中臺南分行存摺影本、彰化銀行自動櫃員機交
    易明細表各1份附卷可稽，被告對於被害人郭美音、乙○○
    受騙分別匯款至其所申請開立之前開安泰商銀臺中分行帳戶
    之情，亦不爭執，應堪認定。
  (二)被告雖辯稱其所開立之安泰商銀臺中分行帳戶係置於機車置
    物箱內遺失等語。然查，被告自陳該安泰商銀臺中分行帳戶
    資料曾經遺失補發，足見被告對此即應有所警覺，何以於
    本件安泰銀行臺中分行帳戶存摺、提款卡遺失時，竟置若罔
    聞，顯與常情不符，且前開安泰商銀臺中分行存摺、提款卡
    縱然不慎遺失，則拾得該帳戶存摺、提款卡之人何以得知提
    款卡之正確提款密碼，而得加以使用呢？復衡酌被告為成年
    人，且有一定之智識程度，而銀行存摺等物為個人理財工具
    使用之物，依日常生活經驗均可判斷係屬相當重要之物品，
    被告於遺失存摺等物後，竟未報案，此亦與常情有違。
  (三)況且目前詐欺集團或行騙之人蒐購或使用人頭帳戶做為匯款
    帳戶，並以金融卡提領詐騙所得，以逃避檢警之追緝，乃眾
    所周知之事實。社會上一般人防詐之意識高漲，欲為詐騙之
    人必使出相當方法，始能有所得，是以行騙之人不可能將其
    好不容易才詐得之金錢，存入自己無法確實掌控之帳戶內，
    否則將無法確保該帳戶名義人不會在受騙者匯入款項後，突
    然將該帳戶或提款卡掛失凍結或變更印鑑、密碼，致使行騙
    之人無法從該帳戶內領出詐騙金額，甚至由帳戶名義人將帳
    戶內之款項提領一空。是以詐欺集團欲以他人帳戶供作款項
    出入之帳戶，當會先徵得帳戶所有人之同意，並確知金融卡
    密碼後，才予使用。
  (四)故被告申請之前開安泰商銀臺中分行帳戶資料茍係遺失而遭
    人取走，行騙者自可預期被告有報警處理或申請掛失前開帳
    戶之可能，且詐欺集團豈有大費周章詐騙被害人，指示其匯
    款至隨時無法使用之帳戶內，而自陷於一方面無法提領所詐
    得金額以遂行犯罪目的，他方面卻仍受刑事追訴之危險？凡
    此在在顯示被告所辯不符常情，足認前開安泰商銀臺中分行
    帳戶係被告自己同意交由不詳姓名年籍之成年人提供詐欺集
    團使用並非遺失無誤。
  (五)另被告雖提出證明，表示其名下仍有存款，並無出售帳戶之
    必要等語。然查，玉山銀行帳戶內之存款有部分為被告之母
    所有，業據被告供陳在卷，另被告自承該玉山銀行帳戶係交
    由其母作為理財使用，其並不清楚帳戶內之金額，又存款證
    明僅足證明被告帳戶內有存款，而被告前開交付安泰商銀臺
    中分行帳戶資料之事實核如前述，是難僅以前開存款證明，
    即為被告有利之認定。
  (六)按刑法上之故意，分直接故意（確定故意）與間接故意（不
    確定故意），「行為人對於構成犯罪之事實，明知並有意使
    其發生者」為直接故意；又「行為人對於構成犯罪之事實，
    預見其發生而其發生並不違背其本意者」為間接故意；參以
    金融帳戶可供款項之存匯、提領，一般人均可輕易申請開設
    ，並無任何資格條件之限制，苟有使用金融存款帳戶之正當
    用途，自以使用其本人或可信賴之親友申請之帳戶，最為便
    利安全，始可避免帳戶名義人反悔或心存歹念，利用通知掛
    失止付、變更存戶印鑑章或換摺之方式，將帳戶內之款項提
    領一空，反致使用帳戶人蒙受損失。苟非為犯罪等不法目的
    或為掩飾自己真實身份，並藉以逃避查緝，依常情並無捨棄
    自己申設帳戶而迂迴以花費金錢或其他方法向無相當信賴關
    係之陌生人取得帳戶使用之理。且近年來詐欺取財之犯罪類
    型層出不窮，該等犯罪，多數均係利用他人帳戶作為詐欺所
    得財物之出入帳戶，業經媒體廣為披載，是依一般人通常之
    知識、智能及經驗，均已知向陌生人購買、承租或其他方法
    取得帳戶者，多係欲藉該帳戶取得不法犯罪所得，且隱匿帳
    戶內資金之實際取得人之身份，以逃避追查，而被告係成年
    且有智識之人，對此亦應知之甚詳，自難諉稱不知，故被告
    對於交付前開安泰商銀臺中分行帳戶之存摺及提款卡（含密
    碼）予該不詳姓名年籍之成年人使用，將可能被用來作為詐
    欺取財等非法用途，應有所預見，且不違背其本意，惟被告
    猶仍提供其所有前開帳戶存摺及提款卡（含密碼）等物予不
    詳姓名年籍之人使用，堪認被告確有容任該人將被告所有前
    開郵局帳戶作為詐欺取財之匯款帳戶使用，準此，被告顯有
    幫助詐欺取財之不確定故意，應堪認定。
  (七)綜上所述，被告上開所辯，應係事後飾卸之詞，不足採信，
    被告上揭犯行，事證明確，堪以認定。
二、按刑法上之幫助犯，係指以幫助之意思，對於正犯資以助力
    ，而未參與實施犯罪之行為者而言（最高法院49年臺上字第
    77號判例參照）。查被告提供帳戶存摺、提款卡及密碼予他
    人詐欺犯罪使用，雖並未參與上開犯罪之構成要件行為，然
    其顯係以幫助他人犯罪之意思，實行上開犯罪構成要件以外
    之行為，核其所為，係犯刑法第30條第1項前段、刑法第339
    條第1項之幫助詐欺取財罪。被告以一交付帳戶資料之行為
    ，幫助詐欺集團詐騙2位被害人，為想像競合犯，應依刑法
    第55條之規定，從一重論以幫助詐欺取財罪。又被告僅係幫
    助他人實行詐欺取財罪，為幫助犯，應依刑法第30條第2項
    之規定，按詐欺取財罪正犯之刑予以減輕。爰審酌被告率然
    提供帳戶予他人犯罪使用，造成遭受詐騙之人追查贓款及實
    際犯罪行為人發生阻礙，對於社會治安仍具有相當之危害性
    ；且被告辯稱帳戶資料遺失而矢口否認犯罪，犯後態度已有
    可議；再參以被告犯罪手段、被害人2人所受財產損失之多
    寡、被告之智識程度等一切情狀，量處如主文所示之刑，並
    諭知易科罰金之折算標準。
三、至於臺灣臺中地方法院檢察署98年度偵字第20869號移送併
    辦意旨係以：被告依一般社會通念，得預見將金融帳戶供他
    人使用，有可能遭他人作為詐欺被害人匯款之用，藉以掩飾
    犯罪所得，而逃避檢警人員之追緝，竟仍不違背其本意，基
    於幫助他人詐欺取財之不確定故意，於98年2月間，在不詳
    地點，將申請開立之中華郵政股份有限公司臺中漢口路郵局
    （下稱漢口路郵局）帳號00000000000000號帳戶之存摺、金
    融卡（含密碼），交付予姓名年籍不詳之詐欺集團成員，而
    容任他人以之作為詐欺取財之工具。嗣該詐欺集團所屬不詳
    成員即基於意圖為自己不法之所有之犯意聯絡，於98年2月
    18 日21時45分許，撥打電話予柯曉君，向柯曉君詐稱柯曉
    君在網路購物後之轉讓款項誤設為每月扣款等語，致柯曉君
    陷於錯誤，而於98年2月19日19時15分許依該不詳成員指示
    ，以自動櫃員機轉帳匯款2萬4000元至甲○○之前揭漢口路
    郵局帳戶。嗣柯曉君於匯款後察覺有異，始知受騙，並報警
    處理，因而查悉上情。因認被告此部分犯行與前揭已起訴成
    罪之幫助詐欺取財犯行，屬於事實上同一案件（即被告同時
    將前揭漢口路郵局帳戶及上開安泰商銀臺中分行帳戶交付予
    不詳姓名年籍之成年詐騙集團成員使用）而為起訴效力所及
    等語。惟查：被告於檢察官偵查中固陳稱郵局與安泰銀行的
    存摺、提款卡一起遺失等語，然於本院審理時供陳其並無同
    時間將郵局及安泰銀行之帳戶存摺、提款卡放在機車置物箱
    ，且其係在家裡大掃除時才發現安泰銀行存摺、提款卡不見
    ，因為其記得最後是放在機車中，所以偵查中才會說是放在
    機車置物箱不見等語，顯見被告並非於同時、地將前開安泰
    商銀臺中分行及漢口路郵局存摺、提款卡連同密碼交予不詳
    年籍之詐騙集團成員，且因被害人亦不相同，是該移送併辦
    案件，核與前揭已起訴成罪之幫助詐欺取財部分，並無任何
    事實上或裁判上一罪關係，並非起訴效力所及，本院無從併
    辦，爰將此併辦部分退還由檢察官另行處理，併此敘明。
據上論斷，應依刑事訴訟法第299條第1項前段，刑法第30條第1
項、第2項、第339條第1項、第55條、第41條第1項前段，刑法施
行法第1條之1，判決如主文。
中    華    民    國    98    年    12    月     3    日
                  刑事第六庭  審判長法  官  林三元
                                    法  官  黃益茂
                                    法  官  戴博誠
上正本證明與原本無異。
如不服本判決，應於送達後10日內向本院提出上訴狀（須附繕本
），上訴於臺灣高等法院臺中分院。
上訴書狀如未敘述理由，應於上訴期間屆滿後20日內補提理由書
於本院。
                                    書記官  林政佑
中    華    民    國    98    年    12    月     3    日
【附錄論罪科刑法條】
刑法第339條第1項：
意圖為自己或第三人不法之所有，以詐術使人將本人或第三人之
物交付者，處5年以下有期徒刑、拘役或科或併科1千元以下罰金
。


司法院資訊處製作；財團法人民間司法改革基金會備份。
